【裁判字號】    96,重訴,496
【裁判日期】    970618
【裁判案由】    清償債務
【裁判全文】
臺灣臺中地方法院民事判決  96年度重訴字第496號
原      告    甲○○
              丙○○○
共      同
訴訟代理人    陳漢洲律師
              陳嘉宏律師
被      告    城東建設有限公司
法定代理人    乙○○
訴訟代理人    洪崇欽律師
複  代理人    丁○○
上列當事人間請求清償債務事件，經本院於中華民國97年5月21
日言詞辯論終結，判決如下：
    主      文
被告應給付原告甲○○美金壹佰零壹萬陸仟貳佰零陸元，及其中
美金玖拾壹萬貳仟肆佰伍拾參元自民國96年11月23日起，至清償
日止，按年息百分之五計算之利息。
被告應給付原告丙○○○美金壹佰零壹萬陸仟貳佰零陸元，及其
中美金玖拾壹萬貳仟隆佰伍拾參元自民國96年11月23日起，至清
償日止，按年息百分之五計算之利息。
訴訟費用新台幣伍拾捌萬壹仟捌佰捌拾捌元由被告負擔。
本判決第一項、第二項原告甲○○、原告丙○○○勝訴部分，於
原告甲○○、原告丙○○○各以新臺幣壹仟零貳拾捌萬元為被告
供擔保後，得假執行；但被告如各以新臺幣參仟零捌拾貳萬貳仟
伍佰肆拾肆元為原告甲○○、原告丙○○○分別預供擔保，得免
為假執行。
    事實及理由
甲、程序方面：
    按訴狀送達後，原告不得將原訴變更或追加。但擴張或減縮
    應受判決事項之聲明者，不在此限。民事訴訟法第255條第1
    項第3款定有明文。本件原告提起本訴原聲明請求：「被告
    應給付原告甲○○美金101萬1206元及自起訴狀繕本送達翌
    日（即96年11月23日）起，至清償日止，按年息百分之五計
    算之利息。2.被告應給付原告丙○○○美金101萬1206元，
    及自起訴狀繕本送達翌日（即96年11月23日）起，至清償日
    止，按年息百分之五計算之利息。嗣於97年5月21日言詞辯
    論期日，當庭擴張聲明為：1.被告應給付原告甲○○美金
    101萬6206元，及其中本金91萬2453美元自起訴狀繕本送達
    翌日（即96年11月23日）起，至清償日止，按年息百分之五
    計算之利息。2.被告應給付原告丙○○○美金101萬6206 元
    ，及其中本金91萬2453美元自起訴狀繕本送達翌日（即96年
    11月23日）起，至清償日止，按年息百分之五計算之利息。
    核屬擴張應受判決事項之聲明，依前開說明，應予准許。
乙、實體部分：
一、原告起訴主張：原告甲○○曾任職被告公司總經理，被告於
    民國（下同）90年1月8日，積欠德國銀行商港分行357萬490
    6.92美元，並由原告二人擔任該筆債務之連帶保證人，清償
    期限90年1月8日，債務屆至，因被告未為清償，乃由原告二
    人共同代為清償本金357萬4906.92美元，及利息20萬7505.
    97美元，共計378萬2412.89美元，原告二人代償後，向被告
    求償，被告未為清償，經原告於鈞院92年度重訴字第754號
    返還代償借款事件中，表明先為一部請求175萬美元（全部
    為本金），經判決勝訴確定，今原告茲就尚未請求部分203
    萬2412.89美元（本金為美金182萬4906.92元，利息部分為
    20萬7505.97美元），請求被告給付等語，並聲明：1.被告
    應給付原告甲○○美金101萬6206元，及其中本金91萬2453
    美元自起訴狀繕本送達翌日（即96年11月23日）起，至清償
    日止，按年息百分之五計算之利息。2.被告應給付原告丙○
    ○○美金101萬6206元，及其中本金91萬2453美元自起訴狀
    繕本送達翌日（即96年11月23日）起，至清償日止，按年息
    百分之五計算之利息。3.願供擔保請准宣告假執行。
二、被告則以：被告從未同意或授權原告甲○○向外國銀行借款
    或開立帳戶使用，被告85年6月12日會議內容，僅同意城佳
    公司向台中第七信用合作社以台中市○○段土地進行抵押借
    款，並未同意原告借款，亦未授權原告向國外銀行借款，更
    未授權原告得代為簽名；又該次會議股東李昭杰未出席，不
    符被告公司章程第8條之規定，應不生效力；原告違反章程
    及法律規定，以被告名義進行國外人借款，該等借款對被告
    自不生效力；且原告所提出之荷蘭銀行香港分行函文2份，
    主張其有將一筆378萬2412.89美元轉到被告銀行帳戶內，代
    被告清償債務，被告否認之，且該等函文被告亦否認其真正
    ，該證物已無證據力，而其函文先謂原告二人已代被告清償
    378萬2412.89美元，其後又稱原告將金錢轉至被告帳戶，前
    後矛盾，內容虛偽不實，自不足為憑；又原告主張清償本金
    及利息為美金378萬2412．89元，數目非小，原告未能提出
    資金流向，以實其說，足見內幕重重，被告否認原告有為代
    償之事實。另被告縱應負借款人責任，然原告偽造董事簽名
    未經公司授權擅自借貸，倘認原告得向被告為請求，然因原
    告甲○○、丙○○○兩人自84年間起，分別侵占被告新台
    幣5800元、新台幣2456元，被告則以對原告之侵權行為損害
    賠償及不當得利返還請求權，與原告主張之系爭返還代償款
    債權抵銷等語，資為抗辯。並聲明：駁回原告之訴；且陳明
    ：如受不利判決，願供擔保請准宣告免為假執行。
三、本件原告二人前曾以與本案同一事由（即原告主張其以保證
    人之地位，代被告清償被告對德國銀行香港分行借款378萬
    2412.89美元本金及利息（其中本金為357萬4906.92美元，
    、利息為20萬7505.97美元，合計378萬2412.89美元）之事
    實，而本於民法第749條規定，於其清償之限度內，由其二
    人承受德國銀行香港分行對於被告之借款債權，並依消費借
    貸款返還請求權之法律關係，請求被告返還378萬2412.89美
    元中之本金175萬美金部分（即被告應各給付原告美元87萬
    5000元）為請求，經獲勝訴判決確定之事實，為被告所不爭
    執，並有原告提出之本院92年度重訴字第754號民事判決、
    台灣高等法院台中分院95年度重上更（一）字第42號民事判
    決、最高法院96年度台上字第2052號事裁定一份，在卷可稽
    ，並經本院調閱前述民事卷宗，查核屬實，自堪信為真實。
四、按除表現主文之訴訟標的外，法院於判決理由中就訴訟標的
    以外之重要爭點，本於當事人辯論之結果已為判斷時，除顯
    然違背法令或當事人已提出新訴訟資料，足以推翻原判斷之
    情形外，於同一當事人就該重要爭點所提起之訴訟中，法院
    及當事人就該已經法院判斷之重要爭點法律關係，皆不得為
    任何相反之判斷或主張，始符民事訴訟法上之誠信原則。是
    倘該重要爭點倘未經當事人辯論，法院亦未於理由中判斷者
    ，於同一當事人間就該重要爭點所提起之訴訟中，當事人即
    非不得再為主張，法院亦非不得予以判決。（最高法院88年
    台上字第557號判決參照），合先敘明。本件原告主張其曾
    以連帶保證人之身份，代被告對德國銀行香港分行清償378
    萬2412.89美元（含本金為357萬4906.92美元，及利息20 萬
    7505.97美元，共計378萬2412.89美元）債務後，而本於民
    法第749條規定，於其清償之限度內，由其二人共同承受德
    國銀行香港分行對於被告之借款債權本金及利息債權等事實
    ，業經確定判決（本院92年度重訴字第754號民事判決、台
    灣高等法院台中分院95年度重上更（一）字第42號民事判決
    、最高法院96年度台上字第2052號民事裁定）認定屬實，今
    原告就同一事實，再為起訴主張，並請求被告就前案原告尚
    未及請求給付之剩餘債權，依法給付，依前開說明，原告之
    主張自屬有據；而被告於本事件，仍以同一事由即「1.被告
    未同意或授權原告甲○○向國外銀行借款、2.原告二人未代
    被告向德國銀行香港分行為清償借款之事實、3.原告甲○○
    有侵占被告公司款項新台幣5800萬元，原告丙○○○有侵占
    被告新台幣2456萬元等事由」為抗辯，拒絕原告請求，惟被
    告前述三項抗辯事由，於前本院92年度重訴字第754號民事
    訴訟中，業已提出，並經本院92年度重訴字第754號民事判
    決，於理由欄中（詳參卷附該判決第3項）、及台灣高等法
    院台中分院95年度重上更（一）字第42號民事判決，於理由
    欄中（詳參卷附該判決第4項、第5項、第6項）詳予敘明駁
    回。就程序保障而言，本件前訴訟就原告主張之同一事實，
    及被告於本件訴訟所為同一抗辯事由等爭點，已賦予兩造相
    當之攻擊防禦機會，且本件前訴訟已就當事人所主張之重要
    爭點，本於當事人辯論之結果，已於判決理由中判斷如上，
    並無任何顯然違背法令之情形，而被告於本件訴訟中仍主張
    與前訴訟相同之證據，用以抗辯「1.被告未同意或授權原告
    甲○○向國外銀行借款、2.原告二人未代被告向德國銀行香
    港分行為清償借款之事實、3.原告甲○○有侵占被告公司款
    項新台幣58 00萬元，原告丙○○○有侵占被告新台幣2456
    萬元」等事實，惟並未提出新訴訟資料足以推翻原審判斷，
    依上述爭點效之原則，即於同一當事人就與該主要爭點有關
    所提起之後訴訟，被告不得為相反之主張，法院亦不得作相
    反之判斷，應受前開訴訟判斷之拘束，故上開判決審認原告
    二人有以保證人之地位，代被告清償被告對德國銀行香港分
    行借款378萬2412.89美元本金及利息（其中本金為357萬490
    6.92美元、利息為20萬7505.97美元，合計378萬2412.89美
    元）之事實，本院應受其拘束，原告起訴主張該等事實，應
    認為真實。
五、按保證人向債權人為清償後，於其清償之限度內，承受債權
    人對於主債務人之債權。民法第749條定有明文。本件原告
    二人既基於保證人之地位代被告被告對德國銀行香港分行借
    款378萬2412.89美元本金及利息（其中本金為357萬4906.92
    美元、利息為20萬7505.97美元，合計378萬2412.89美元）
    ，上開民法第749條規定，於其清償之限度內，由其二人承
    受德國銀行香港分行對於被告之借款債權（含本金及利息債
    權）。是本件原告主張其以保證人身份共同代被告清償被告
    對德國銀行香港分行借款378萬2412.89美元本金及利息（其
    中本金為357萬4906.92美元、利息為20萬7505.97美元，合
    計378萬2412.89美元），扣除已判決確定之本金175萬美元
    本金外，被告尚有本金為美金182萬4906.92元，利息部分為
    20萬7505.97美元未為清償，應可認定。原告二人主張其對
    被告各有本金債權91萬2453.46美元、利息債權10萬3752.98
    5美元（兩者合計為101萬6206.445美元），各得請求被告給
    付，應屬可採。從而，原告二人本於消費借貸物返還請求權
    之法律關係，請求1.被告應給付原告甲○○美金101萬6206
    元，及其中本金91萬2453美元自起訴狀繕本送達翌日（即96
    年11月23日）起，至清償日止，按年息百分之五計算之利息
    。2.被告應給付原告丙○○○美金101萬6206元，及其中本
    金91萬2453美元自起訴狀繕本送達翌日（即96年11月23 日
    ）起，至清償日止，按年息百分之五計算之利息，均屬有據
    ，應予准許。至於被告抗辯原告甲○○有侵占被告公司款項
    新台幣5800萬元，及原告丙○○○有侵占被告新台幣2456萬
    元，其得對原告二人主張侵權損害賠償請求權及不當得利返
    還請求權，乃以該等債權抵銷原告二人之請求權云云，惟被
    告上開抗辯，業為原告二人所否認，且被告於前案即（本院
    92年度重訴字第754號民事事件）就此一抗辯已為主張，惟
    為法院所不採，今被告復就前述同一侵權事實，再引用前案
    （即本院92年度重訴字第754號民事事件）所提出之同一證
    據，為抵銷抗辯，復未能提出他具體證據，以資證明原告二
    人確有前述侵占不法行為，被告之抗辯實無可採，其為抵銷
    抗辯拒絕給付，為無理由。
六、兩造均陳明願供擔保，聲請宣告假執行及免為假執行，經核
    無不合，爰分別酌定相當之擔保金額均准許之。
七、本件事實已臻明確，兩造其餘攻擊防禦及證據調查，均與本
    案之判斷不生影響，自勿庸一一審酌論列，併此敘明。
丙、訴訟費用負擔及假執行宣告之依據：民事訴訟法第78條、第
    390條第2項、第392條第2項。
中    華    民    國    97    年     6    月    18    日
                  民事第四庭  法  官  王金洲
正本係照原本作成。
如對本判決上訴，須於判決送達後20日內向本院提出上訴狀。
中    華    民    國    97    年     6    月    18    日
                              書記官  楊家印


司法院資訊處製作；財團法人民間司法改革基金會備份。
